【裁判字號】    88,自,149
【裁判日期】    890427
【裁判案由】    詐欺
【裁判全文】
臺灣彰化地方法院刑事判決                          八十八年度自字第一四九號
    自  訴  人  丁○○
    被      告  乙○○○
                丙○○
    右  一  人
    選任辯護人  莊崇意律師
右列被告等因詐欺案件，經自訴人提起自訴，本院判決如左：
    主      文
乙○○○、丙○○均無罪。
    理      由
一、本件自訴意旨略以：被告乙○○○係甲○○○開發有限公司（下簡稱山聯公司）
    之負責人，自訴人丁○○於八十六年四月間，與被告及案外人戊○○合夥興建坐
    落彰化縣大村鄉○村段第一０一四地號土地之大村金店舖房屋，被告丙○○佔百
    分之六十股份，戊○○及自訴人各佔百分之二十股份，因其中有部分工程由被告
    丙○○委託代為施工，其中主體工程部分，扣除被告丙○○已給付者，尚餘新臺
    幣（下同）四十六萬六千三百七十六元未給付自訴人，主體工程之水電工程款部
    分扣除已付之七十二萬八千二百八十元，尚餘四十八萬五千五百二十元未付款，
    自訴人又代被告丙○○支付材料費九萬四千三百四十二元及代繳自來水公司外管
    線費用一萬四千五百九十七元，被告等尚積欠自訴人一百零三萬零二百十五元，
    又另案外人賴丕森將坐落彰化縣大村鄉○村段第一三二八地號土地交與自訴人與
    被告丙○○合夥興建房屋，經三方商議如果分得面臨十米道路之編號Ａ八、Ａ九
    、Ａ十之店舖者，應補貼分得編號Ａ十二號房屋者十五萬元，自訴人抽籤取得編
    號Ａ九之店舖，應補貼被告丙○○十五萬元，自訴人將該屋賣與案外人王進雄，
    因自訴人須就分得部分負擔貸款本息，遂與被告丙○○約定，由房屋買方將尾款
    直接交與被告丙○○，詎被告丙○○利用買方交尾款之機會，就前述補貼款部分
    ，收取二十萬元，即多收取五萬元，又被告丙○○代表山聯公司委由自訴人興建
    前揭第一０一四地號土地工程後方之追加工程，應由被告丙○○代表公司給付自
    訴人一百零八萬元，被告丙○○迄今僅給付八十萬元，尚餘二十八萬元未給付，
    經自訴人親往催討，山聯公司不理不睬，應認被告等涉有惡意詐欺及強佔自訴人
    錢財，不予歸還之罪嫌。
二、按犯罪事實應依證據認定之，無證據不得推定其犯罪事實；又不能證明被告犯罪
    者，應諭知無罪之判決，刑事訴訟法第一百五十四條、第三百零一條第一項前段
    分別定有明文，次按犯罪事實之認定，應憑證據，如未能發現相當證據，或證據
    不足以證明，自不能以推測或擬制之方法以為裁判基礎；又認定不利被告之事實
    ，須依積極證據，苟積極證據不足為不利於被告事實之認定時，即應為有利於被
    告之認定，更不必有何有利之證據，有最高法院三十年上字第八一六號、四十年
    臺上字第八六號判例可參，本件自訴意旨認被告等涉有詐欺及強佔自訴人錢財，
    不予歸還之罪嫌係以被告乙○○○係山聯公司之負責人，自訴人丁○○於八十六
    年四月間，與被告及案外人戊○○合夥興建大村金店舖房屋一棟，被告丙○○佔
    百分之六十股份，戊○○及自訴人各佔百分之二十股份，因其中有部分工程由被
    告丙○○委託自訴人代為施工，被告丙○○僅給付部分工程款，並就另項工程繳
    款事項中，被告丙○○乘帳冊掌握之便，以魚目混珠方式，溢收自訴人五萬元，
    且被告丙○○代表山聯公司委由自訴人興建前揭工程後方之追加工程，亦未給付
    全部工程款為據，並以請款單影本及不動產買賣契約書影本在卷為佐證，訊據被
    告乙○○○固不否認係山聯公司之負責人，惟堅決否認有何不法犯行，並以伊並
    未參與此事，山聯公司亦未委託自訴人蓋屋等語為辯，被告丙○○亦堅決否認有
    何不法犯行，並以本件工程尚未驗收，雙方之權利義務尚未會算，並無詐欺意圖
    等語為辯，按刑法第三百三十九條第一項之詐欺取財罪，以意圖為自己或第三人
    不法之所有，以詐術使人將本人或第三人之物交付為要件。所謂以詐術使人交付
    ，必須被詐欺人因其詐術而陷於錯誤，若其所用方法，不能認為詐術，亦不致使
    人陷於錯誤，即不構成該罪，是須行為人自始即有詐欺意圖為必要，如原無詐欺
    意圖，自不能以此罪相繩，有最高法院四十六年臺上字第二六０號判例可參，經
    查卷附之請款單僅證明自訴人確在前揭工程延請工人發包施工或購買材料，並不
    能作為認定被告等犯罪之事證，而卷附之第一０一四地號土地合夥興建房屋約定
    書記載之合夥當事人為自訴人、被告丙○○及案外人戊○○，並非山聯公司，而
    第一三二八地號土地合建契約書一方當事人固為山聯公司，惟記載之負責人為案
    外人游富士，該契約書亦未經被告乙○○○簽名或蓋章，衡情被告乙○○○如與
    自訴人訂立合建契約，自訴人應會要求被告乙○○○簽名或蓋章以負擔契約責任
    ，契約書既未經被告乙○○○簽名蓋章，自訴人於本院亦自承均與另被告丙○○
    接觸，且就被告乙○○○部分自訴人亦未提出任何犯罪事證，是被告乙○○○並
    無任何詐欺或強占自訴人錢財不歸還圖利一己之犯行已可認定，而就被告所述主
    體工程部分，自訴人始終未能具體說明此部分之工程總金額為何，在自訴狀記載
    之金額為一百零三萬零二百十五元，於本院八十九年三月三十一日訊問時則陳述
    為一百二十餘萬元，被告丙○○給付六十萬元，最後言詞辯論期日則提出一紙信
    函主張主體工程依合約扣除已付款部分餘四十六萬六千三百七十六元，主體工程
    水電工程部分已給付七十二萬八千二百八十元，尚有四十八萬五千五百二十元未
    給付，而就追加工程（即違建部分），自訴人主張工程款為一百零八萬元，被告
    丙○○給付八十萬元，尚餘二十八萬元，是依自訴人所述不論係主體工程部分及
    追加工程部分，被告丙○○均已給付相當金額，如將前揭四十六萬六千三百七十
    六元部分暫視為原應給付之工程款，而非扣除已付款部分所餘，則自訴人已收受
    逾半數之工程款，而被告丙○○如有詐欺意圖，衡情不可能於自訴人陷於錯誤而
    代為施工後，又給付自訴人如此多之工程款，而自訴人所述溢收五萬元部分，經
    本院歷次審理，自訴人始終未能提出詳細帳目計算方法供本院查核，於伊提出之
    三月三十一日陳述狀表示因當時並未將溢收款項分開簽收，致無法提出直接證據
    ，於本院八十九年三月三十一日審理時，則自承此部分僅係計算錯誤，是就此部
    分亦無任何積極事證足證明被告丙○○有詐欺或強占自訴人錢財不歸還圖利一己
    之犯行，綜核上情，本案應屬民事債務問題，被告等犯罪均不能證明，爰依法諭
    知無罪判決。
據上論斷，應依刑事訴訟法第三百四十三條、第三百零一條第一項，判決如主文。
中      華      民      國    八十九    年    四    月    二十七    日
                                臺灣彰化地方法院刑事第三庭
                                法      官  姚  勳  昌
右正本證明與原本無異。
如不服本判決，應於判決送達後十日內，向本院提出上訴狀( 須附繕本 )。
                                法院書記官   楊  筱  惠
中      華      民      國    八十九    年    五    月    二    日


司法院資訊處製作；財團法人民間司法改革基金會備份。
